臺灣高等法院刑事判決
109年度上訴字第192號
上  訴  人  臺灣基隆地方檢察署檢察官
被      告  簡聖紘



上列上訴人因被告違反洗錢防制法等案件，不服臺灣基隆地方法
院108年度金訴字第27號，中華民國108年8月21日第一審判決（
起訴案號：臺灣基隆地方檢察署107年度偵字第6376號、107年度
偵緝字第388號），及移送併辦（臺灣臺北地方檢察署108年度偵
字第23539號），提起上訴，本院判決如下：
    主  文
原判決撤銷。
丁○○犯洗錢防制法第十四條第一項之洗錢罪，處有期徒刑肆月，
併科罰金新臺幣貳萬元，罰金如易服勞役，以新臺幣壹仟元折算
壹日。
    事  實
一、丁○○明知將自己之金融帳戶提供他人，會幫助犯罪集團利用
    作為人頭帳戶及掩飾或隱匿他人實施詐欺之犯罪所得，且民
    眾前往金融機構申辦帳戶並無任何特殊之限制，本可自行開
    設帳戶使用，無另向他人借用之必要，猶基於他人利用其所
    提供之金融帳戶工具實施詐欺取財，並作為掩飾詐欺取財罪
    不法犯罪所得去向之用之洗錢及幫助詐欺的犯意，於民國10
    7年5月2日前之某日，在不詳處所，以不詳方式，將其向中
    國信託商業銀行新店分行所申辦之帳號000-000000000000號
    帳戶（下稱中信銀行帳戶）之存摺、提款卡及密碼，交予真
    實姓名年籍不詳自稱「簡子浩」之成年友人，而以此方式，
    供他人使用本件帳戶作為詐欺取財之犯罪工具。嗣該人所屬
    詐騙集團成員（無證據證明係3人以上或成員中有未滿18歲
    之人），基於意圖為自己不法所有之詐欺取財之犯意聯絡，
    於取得丁○○所交付之上開帳戶存摺、提款卡及密碼後，以如
    附表編號1至3所示方式詐騙甲○○、乙○○及丙○○，致其等於附
    表編號1至3所示時間、地點，匯款如附表所示金額至上開中
    信銀行帳戶內，隨遭提領一空，嗣甲○○、乙○○及丙○○察覺有
    異，並報警處理，始循線查悉上情。
二、案經甲○○訴由新北市政府警察局瑞芳分局報告臺灣基隆地方
    檢察署；乙○○訴由桃園市政府警察局中壢分局移送臺灣桃園
    地方檢察署呈請臺灣高等檢察署檢察長令轉臺灣基隆地方檢
    察署偵查後起訴及移送併辦。
    理  由
一、證據能力部分：
    本判決以下援引之審判外供述證據以及書證，本案當事人未
    爭執其證據能力（見本院卷第66至69頁），而該等證據經本
    院審酌並無違法取得之情況，認為適宜做為證據，自應有證
    據能力。
二、認定犯罪事實之證據及理由：
    訊據被告固不否認有將其所有上開帳戶交付給友人「簡子浩
    」之情，然否認有何違反洗錢防制法及幫助詐欺之犯行，
　　並辯稱：我不知道友人拿帳戶要去做詐騙云云。經查：
　㈠有關前開中信銀行帳戶為被告所申辦一節，業據被告供承在
    卷（見臺灣基隆地方檢察署107年度偵緝字第388 號卷第27
    頁），且有中國信託商業銀行107年6 月11日中信銀第00000
    0000000000號函暨所附之客戶開戶資料、歷史交易清單等件
    可據（見臺灣基隆地方檢察署107 年度偵字第4314號卷第27
    至39頁），此部分事實，應堪認定。
　㈡又證人即告訴人甲○○、乙○○、丙○○因遭真實姓名、年籍不詳
    之詐騙集團成員，分別以如附表編號1至3所示方式詐欺，致
    其3 人各於如附表編號1至3所示時間、地點，匯付如附表所
    示款項至被告之中信銀行帳戶，旋遭提領一空等情，亦據證
    人甲○○、乙○○、丙○○於警詢時指訴歷歷（見臺灣基隆地方檢
    察署107年度偵字第4314號卷第15至23頁、臺灣桃園地方檢
    察署107年度偵字第25072號卷第42頁、臺灣臺北地方檢察署
    108年度偵字第18521號卷㈠第189至192頁），復有中華郵政
    跨行匯款申請書、聯邦商業銀行客戶收執聯、中國信託商業
    銀行股份有限公司107年11月20日中信銀字第1072248391691
    39號函檢附交易明細表及自動化交易LOG資料等在卷可參（
    見臺灣基隆地方檢察署107年度偵字第4314號卷第45頁、臺
    灣桃園地方檢察署107年度偵字第25072號卷第49頁、臺灣臺
    北地方檢察署108年度偵字第18521號卷㈠第235至243頁），
    並有各該內政部警政署反詐騙諮詢專線紀錄表、受理詐騙帳
    戶通報警示簡便格式表、通訊軟體Line相關對話紀錄附卷可
    佐（見臺灣基隆地方檢察署107年度偵字第4314號卷第47、5
    3至55 頁、臺灣桃園地方檢察署107年度偵字第25072號卷第
    43、45、50至51頁、臺灣臺北地方檢察署108年度偵字第185
    21號卷㈠第253至254頁），核與上開銀行提供之客戶歷史交
    易清單所示匯入款項相符，是附表編號1至3所示甲○○等人指
    訴遭詐騙而將款項匯入本件被告提供之帳戶等節，此部分事
    實，亦堪認定。
　㈢雖被告以前詞置辯。惟查：
　⒈按申請開立金融帳戶並無特殊資格或門檻限制，一般民眾均
    能自由申請，如無正當理由，實無蒐集他人金融帳戶使用之
    理，且金融帳戶乃針對個人身分之社會信用予以資金流通，
    為個人參與經濟活動之重要交易或信用工具，具有強烈屬人
    性，除非本人或與本人關係密切者，難以想像有何理由可將
    個人金融帳戶輕易交付他人自由流通使用，縱令果有特殊事
    由偶須將個人金融帳戶提供他人使用，為免涉及不法或使自
    身信用遭受損害，必然深入瞭解用途及合理性後始供之使用
    ，且此種專有性物品倘落入他人手中，而未加以闡明正當合
    理用途，極易被利用作為與財產有關之犯罪工具，此為一般
    日常生活經驗及通常事理甚明。參以邇來犯罪集團利用人頭
    帳戶實行財產犯罪案件層出不窮，業已廣為媒體及政府機構
    多方宣導及披露，提醒一般民眾勿因一時失慮而誤蹈法網，
    輕易將自己名義開立之金融帳戶交付他人，成為協助他人從
    事財產犯罪之工具，是倘未以自己名義開立金融帳戶，而以
    各種名目向他人蒐集或取得金融帳戶，存戶應有蒐集或取得
    金融帳戶者極可能持以從事不法財產犯罪及隱藏真實身分之
    認識，誠為參與社會生活並實際累積經驗而具通常智識程度
    之一般人所可揣知，以被告於案發時之年齡、智識、經驗，
    其對他人取得上開帳戶之目的，會供他人作詐欺取財使用，
    當有所知悉。
　⒉況被告於本院準備程序中供述：我把中信銀行帳戶交給「簡
    子浩」並且告訴他密碼，後來我知道他因詐欺被抓，所以才
    趕快去把帳戶掛失，又我知道政府有在宣導帳戶不能隨便交
    給他人等語（見本院卷第64至65、69頁），其於本院審理中
    供述：我承認有交付帳戶，我是把帳戶借給「簡子浩」，「
    簡子浩」表示玩線上博奕遊戲有贏錢，但沒有戶頭可以用，
    叫我借給他之情（見本院卷第100至102頁），則由被告之供
    述，顯見其提供帳戶時，主觀上已明知不法行為已存在，且
    其目的係掩飾不法所得之去向無訛。再者，被告於105年4、
    5月間，曾將其所申辦之行動電話門號販賣給詐騙集團使用
    之情，經臺灣基隆地方法院106年度基簡字第1834號判決確
    定，其對於社會上層出不窮之詐騙相關手法，自應較一般人
    更有經驗，卻仍交付帳戶給「簡子浩」並於「簡子浩」遭查
    獲之際，立即為掛失帳戶之舉，益徵其明知所提供帳戶係幫
    助不法行為及掩飾不法所得之去向之情至明。是被告上開所
    辯，不足採信。
三、論罪：　　　　
　㈠按本法所稱洗錢，指下列行為：二、掩飾或隱匿特定犯罪所
    得之本質、來源、去向、所在、所有權、處分權或其他權益
    者；本法所稱特定犯罪，指下列各款之罪：二、刑法……第33
    9條…之罪，洗錢防制法第2條第2款、第3條第2款分別定有明
    文。是依洗錢防制法之規定，掩飾刑法第339條詐欺取財犯
    罪所得去向之行為，自屬洗錢行為。又參諸洗錢防制法第2
    條修正理由第1點「洗錢行為之處罰，其規範方式應包含洗
    錢行為之處置、分層化及整合等各階段。現行條文區分自己
    洗錢與他人洗錢罪之規範模式，僅係洗錢態樣之種類，未能
    完整包含處置、分層化及整合等各階段行為。為澈底打擊洗
    錢犯罪，爰參酌FATF40項建議之第3項建議，參採聯合國禁
    止非法販運麻醉藥品和精神藥物公約（以下簡稱維也納公約
    ）及聯合國打擊跨國有組織犯罪公約之洗錢行為定義，修正
    本條」、第3點「維也納公約第3條第1項第b款第ii目規定洗
    錢行為態樣，包含隱匿或掩飾該財產的真實性質、來源、所
    在地、處置、轉移、相關的權利或所有權之洗錢類型，例如
    ：㈠犯罪行為人出具假造的買賣契約書掩飾某不法金流；㈡貿
    易洗錢態樣中以虛假貿易外觀掩飾不法金流移動；㈢知悉他
    人有將不法所得轉購置不動產之需求，而擔任不動產之登記
    名義人或成立人頭公司擔任不動產之登記名義人以掩飾不法
    所得之來源；㈣提供帳戶以掩飾不法所得之去向，例如：販
    售帳戶予他人使用。」綜上修正理由可知，因修正前條文對
    洗錢行為之定義範圍過窄，對於洗錢行為之防制與處罰難以
    有效達成，因而修正洗錢行為之定義，以含括洗錢之各階段
    行為。又洗錢之前置犯罪完成，取得財產後所為隱匿或掩飾
    該財產的真實性質、來源、所在地、處置、轉移、相關的權
    利或所有權之行為，固為典型洗錢行為無疑，然於犯罪人為
    前置犯罪時，即提供帳戶供犯罪人作為取得犯罪所得之人頭
    帳戶，一樣會產生掩飾或隱匿該犯罪不法所得真正去向之洗
    錢效果，是修法時乃於立法理由中明示提供帳戶以掩飾不法
    所得去向的行為，亦屬洗錢行為類型之一種。查本案被告將
    其申辦之中信銀行帳戶給「簡子浩」提供予本案詐欺集團之
    成員使用，供本案詐欺集團成員用以使告訴人甲○○等人匯入
    款項以掩飾詐欺取財罪犯罪所得之去向，是被告所為自該當
    洗錢防制法第2條第2款規定之洗錢行為。
　㈡次按幫助犯之成立，主觀上行為人須有幫助故意，客觀上須
    有幫助行為，意即需對於犯罪與正犯有共同之認識，以幫助
    之意思，對於正犯資以助力，而未參與實施犯罪之行為者而
    言。查被告交付上開帳戶給友人「簡子浩」供本案詐欺集團
    成員詐騙告訴人財物之用，因無證據證明被告參與詐欺取財
    犯行之構成要件行為，僅得認定被告係基於幫助他人詐取財
    物之犯意，而為詐欺取財罪構成要件以外之行為，僅該當詐
    欺取財之幫助犯。
　㈢核被告所為，係犯洗錢防制法第14條第1項之洗錢罪及刑法第
    30條第1項前段、第339條第1項之幫助犯詐欺取財罪。
　㈣被告係以一次提供上開帳戶之行為而使詐騙集團成員詐騙如
    附表編號1至3所示之被害人，係一行為觸犯數罪名，為想像
    競合犯，應依刑法第55條規定，從重論以一個幫助詐欺取財
    罪。又其以一行為犯洗錢防制法第14條第1項之洗錢罪及刑
    法第30條第1項前段、第339條第1項之幫助犯詐欺取財罪2罪
    ，為想像競合犯，應依刑法第55條規定從一重論以洗錢防制
    法第14條第1項之洗錢罪處斷。
　㈤至臺灣臺北地方檢察署檢察官移送本院併案審理部分（移送
    併辦案號：108年度偵字第23539號），與已起訴並經本院判
    決有罪之附表編號1至2部分有想像競合犯之裁判上一罪關係
    ，業如前述，應為起訴效力所及，本院自應併予審理，特予
    敘明。
四、撤銷原判決之理由及科刑審酌事由：
  ㈠原審以被告犯幫助詐欺取財罪，事證明確，予以論罪科刑，
    固非無見。惟㈠原審判決後，檢察官就附表編號3之犯罪事實
    移送併案，此部分與被告經起訴論罪如附表編號1、2所示犯
    罪事實有裁判上一罪關係，為起訴之效力所及，應併予審理
    ，原審未及審酌，尚有未合；㈡被告之行為應成立洗錢罪，
    原審未以洗錢罪論處，容有未洽。檢察官上訴意旨指摘及此
    ，為有理由，應由本院將原判決撤銷改判。
　㈡爰以行為人之責任為基礎，審酌被告將金融帳戶交予他人供
    詐欺犯罪使用，紊亂社會正常交易秩序，並使不法之徒藉此
    輕易於詐騙後取得財物，致檢警難以追緝，助長詐騙犯罪風
    氣，並提高社會大眾遭受詐騙損失之風險，兼衡其素行、犯
    罪之動機、目的、手段、被害人等所受損害、智識程度、職
    業、家庭經濟狀況及犯後態度等一切情狀，量處如主文第二
    項所示之刑，並就併科罰金部分諭知易服勞役之折算標準，
    以資懲儆。
　㈢被告固有將中信銀行帳戶及密碼給「簡子浩」提供給詐騙集
    團成員遂行詐欺之犯行，惟卷內尚乏積極證據證明其就所提
    供金融帳戶資料確有分得報酬，自無從遽認被告有何實際獲
    取之犯罪所得，爰不予諭知沒收或追徵其價額。又被告提供
    之中信銀行帳戶及密碼等物，因已交付詐騙集團，並未扣案
    且迄未取回，而該等物品單獨存在不具刑法上之非難性，又
    可隨時掛失補辦，就沒收制度所欲達成之社會防衛目的亦無
    任何助益，欠缺刑法上重要性，並無沒收或追徵之必要，依
    刑法第38條之2 第2 項規定，不予宣告沒收。
據上論斷，應依刑事訴訟法第369 條第1 項前段、第364 條、第
299條第1項前段，判決如主文（依刑事裁判簡化原則，僅記載程
序條文）。
本案經檢察官唐道發提起公訴，檢察官邱耀德提起上訴，檢察官
楊四猛到庭執行職務。
中　　華　　民　　國　　109 　年　　3 　　月　　25　　日
　　　　　　      刑事第七庭  審判長法　官  孫惠琳
　　　　　　　　　　　　　　　　　  法　官  張育彰
　　　　　　　　　　　　　　　　　  法　官  連雅婷
以上正本證明與原本無異。
如不服本判決，應於收受送達後20日內向本院提出上訴書狀，其
未敘述上訴之理由者並得於提起上訴後20日內向本院補提理由書
（均須按他造當事人之人數附繕本）「切勿逕送上級法院」。
                                    書記官  潘文賢
中　　華　　民　　國　　109 　年　　3 　　月　　25　　日
附表
編號 告訴人 詐騙集團成員實施詐術之方式 匯款時間、地點、金額（新臺幣）  ⒈ 甲○○ 自107年5月2日上午10時14分許起，詐騙集團成員假冒甲○○認識之朋友，撥打電話予甲○○，佯稱欠別人錢，請甲○○幫忙，致甲○○陷於錯誤，依詐騙集團成員指示匯款至丁○○之上開中國信託銀行帳戶。 107年5月2日下午2時36分許，在屏東縣○○鄉○○○路00號里港郵局，匯款15,000元。  ⒉ 乙○○ 自107年5月14日下午5時30分許，詐騙集團成員假冒告訴人之友人「黃素卿」，撥打電話予乙○○，佯稱因要買地而需要錢週轉，致乙○○陷於錯誤，依詐騙集團成員指示匯款至丁○○之上開中國信託銀行帳戶。 107年5月15日下午1時許，在○○區○○路000 號聯邦銀行健行分行，匯款386,000元。     ⒊ 丙○○ 自107年5月間某日，詐騙集團成員以LINE通訊軟體假交友之方式，佯稱「陳雨萱」女子，將丙○○加入好友與其聊天，並佯稱母親生病住院，因無健保住院需自費，無力負擔費用想要向丙○○借款云云，致 丙○○陷於錯誤，依詐騙集團成員指示匯款至丁○○之上開中國信託銀行帳戶。 107年5月11日下午3時2分許，在統一便利超商之集利門市轉帳20,000元。 
附錄本案論罪科刑法條全文：
洗錢防制法第2條：
本法所稱洗錢，指下列行為：
一、意圖掩飾或隱匿特定犯罪所得來源，或使他人逃避刑事追訴
    ，而移轉或變更特定犯罪所得。
二、掩飾或隱匿特定犯罪所得之本質、來源、去向、所在、所有
    權、處分權或其他權益者。
三、收受、持有或使用他人之特定犯罪所得。
洗錢防制法第14條：
有第2 條各款所列洗錢行為者，處7 年以下有期徒刑，併科新臺
幣5 百萬元以下罰金。
前項之未遂犯罰之。
前二項情形，不得科以超過其特定犯罪所定最重本刑之刑。
中華民國刑法第339條：
意圖為自己或第三人不法之所有，以詐術使人將本人或第三人之
物交付者，處五年以下有期徒刑、拘役或科或併科五十萬元以下
罰金。
以前項方法得財產上不法之利益或使第三人得之者，亦同。
前二項之未遂犯罰之。